最高法院刑事判決　　　　　　　　　　111年度台上字第859號
　　　　　　　　　　　　　　　　　　111年度台上字第861號
上　訴　人　涂祐旗



上列上訴人因加重詐欺等罪案件，不服臺灣高等法院臺南分院中
華民國110 年9 月28日第二審判決（110 年度金上訴字第487 、
488號，起訴及追加起訴案號：臺灣嘉義地方檢察署109年度偵字
第6870、7270、10246、10910號），提起上訴，本院判決如下：
    主  文
上訴駁回。
    理  由
一、按刑事訴訟法第377 條規定，上訴於第三審法院，非以判決
    違背法令為理由，不得為之。是提起第三審上訴，應以原判
    決違背法令為理由，係屬法定要件。如果上訴理由書狀並未
    依據卷內訴訟資料，具體指摘原判決不適用何種法則或如何
    適用不當，或所指摘原判決違法情事，顯與法律規定得為第
    三審上訴理由之違法情形，不相適合時，均應認其上訴為違
    背法律上之程式，予以駁回。
二、本件原審審理結果，認定上訴人涂祐旗有如原判決事實欄及
    其附表（下稱附表）編號1 至3 所載之犯行明確，因而撤銷
    第一審關於上訴人部分之科刑判決，改判依想像競合關係論
    處上訴人犯共同加重詐欺3 罪（編號1 部分另犯參與犯罪組
    織罪及一般洗錢罪；編號2 、3 部分均另犯一般洗錢罪）罪
    刑，並定應執行刑有期徒刑2 年。已詳述認定犯罪事實所憑
    之證據及其認定之理由。從形式上觀察，並無足以影響判決
    結果之違法情形存在。
三、且查：
㈠、洗錢行為旨在掩飾、隱匿犯罪及因而獲取之財產利益，自係
    以犯罪之不法所得為標的，雖須先獲取犯罪不法利得，然後
    始有洗錢可言，惟財產犯罪行為人利用人頭帳戶收取犯罪所
    得之情形，於被害人將款項匯入人頭帳戶之際，非但財產犯
    罪於焉完成，並因該款項進入形式上與犯罪行為人毫無關聯
    之人頭帳戶，以致於自資金移動軌跡觀之，難以查知係該犯
    罪之不法所得，即已形成金流斷點，發揮去化其與前置犯罪
    間聯結之作用，而此不啻為洗錢防制法為實現其防阻不法利
    得誘發、滋養犯罪之規範目的，所處罰之洗錢行為。從而利
    用人頭帳戶獲取犯罪所得，於款項匯入人頭帳戶之際，非但
    完成侵害被害人個人財產法益之詐欺取財行為，同時並完成
    侵害上開國家社會法益之洗錢行為，造成詐欺取財行為最後
    階段與洗錢行為二者局部重合，二罪侵害之法益不同，偏論
    其一，均為評價不足，自應依一行為觸犯數罪名之想像競合
    犯，從一重處斷。至於使用人頭帳戶之規劃、籌謀，究在前
    置犯罪行為之事前或事中即預為進行，並不生影響。原判決
    於理由內載敘本案上訴人所屬之詐欺集團成員利用網路向告
    訴人魏明輝、李婧瑀、金棨新施用詐術，致魏明輝等3 人均
    陷於錯誤，依指示將款項匯入上訴人申設之聯邦商業銀行、
    元大商業銀行、華南商業銀行帳戶內，上訴人及該集團成員
    為隱匿詐欺所得財物之去向，並由上訴人擔任車手，提領詐
    欺所得贓款，繼將贓款（保留報酬外）轉交集團成員收取，
    使檢、警對告訴人匯入之款項難以繼續追查其流向，而製造
    金流斷點，所為應成立一般洗錢罪，並與同時觸犯之加重詐
    欺取財等罪，依想像競合犯從一重處斷之理由（見原判決第
    9 至10頁），洵無違誤可指。上訴意旨以上訴人所為屬犯罪
    後處分贓物行為，並不該當洗錢犯罪，執以指摘原判決有適
    用法則不當之違法云云，係徒憑己見，任意指摘，自非適法
    之第三審上訴理由。
㈡、依民國107 年1 月3 日修正公布、同年1 月5 日施行之組織
    犯罪防制條例第2 條規定，所稱犯罪組織係指「三人以上，
    以實施強暴、脅迫、詐術、恐嚇為手段或最重本刑逾五年有
    期徒刑之刑之罪，所組成具有持續性或牟利性之有結構性組
    織。前項有結構性組織，指非為立即實施犯罪而隨意組成，
    不以具有名稱、規約、儀式、固定處所、成員持續參與或分
    工明確為必要」。考其立法理由「因考量目前新興組織犯罪
    崛起，犯罪組織所從事犯罪活動，已不限於脅迫性或暴利性
    之犯罪活動，犯罪手法趨於多元，而將牟利性要件修正為犯
    罪組織之構成要件之一。追求利潤之牟利性可為組織犯罪之
    特徵之一，但非必要之特性，是以，具有持續性或牟利性之
    有結構性的組織活動，均應納入組織犯罪之定義規範以為妥
    適」。原判決以本件詐欺集團之分工細緻，詐欺取財之實施
    ，既有利用網路對被害人實施詐騙、蒐集匯款之金融帳戶及
    提領款項等，係具有持續性、牟利性之有結構性組織，而認
    上訴人編號1 部分另成立參與犯罪組織罪，殊無違誤可言。
    上訴意旨援引修正前（本件並不適用）組織犯罪防制條例第
    2 條之規定主張本件不該當「犯罪組織」之要件，資以指摘
    原判決違誤云云，純係以自己之說詞，任意指摘，殊非適法
    之第三審上訴理由。
四、綜上，本件上訴違背法律上之程式，應予駁回。
據上論結，應依刑事訴訟法第395條前段，判決如主文。
中    華    民    國   111    年    2     月    10    日
                  刑事第二庭審判長法  官  林  勤  純  
                                  法  官  莊  松  泉  
                                  法  官  李  釱  任  
                                  法  官  吳  秋  宏  
                                  法  官  王  梅  英  
本件正本證明與原本無異
                                  書記官
中    華    民    國   111    年    2     月    15    日